ACORDAO-COMPLETO-2430063

ACÓRDÃO 13419/2020 ATA 42/2020 - PRIMEIRA CÂMARA

VISTOS, relatados e discutidos estes autos de concessão de aposentadoria pelo Instituto Federal de Educação, Ciência e Tecnologia da Paraíba.
ACORDAM os ministros do Tribunal de Contas da União, reunidos em sessão da 1ª Câmara, diante das razões expostas pelo relator, em:
9.1. considerar ilegal o ato de aposentadoria do Sr. José Aniceto Duarte Costa (10012915-04-2015-000024-5, peça 3) , recusando-lhe o registro, nos termos do § 1º do art. 260 do RI/TCU; 
9.2. dispensar a devolução dos valores indevidamente recebidos, presumidamente, de boa-fé pelo interessado, nos termos da Súmula 106 deste Tribunal; 
9.3. determinar ao Instituto Federal de Educação, Ciência e Tecnologia da Paraíba que: 
9.3.1. no prazo de 15 (quinze) dias, cesse quaisquer pagamentos ao Sr. José Aniceto Duarte Costa decorrentes do ato considerado ilegal, comunicando ao TCU as providências adotadas, nos termos do art. 262, caput, do RI/TCU, e do art. 8º, caput, da Resolução TCU 206/2007, sob pena de responsabilidade solidária do responsável pela omissão;
9.3.2. cadastre novo ato de concessão de aposentadoria livre da irregularidade apontada, submetendo-o no prazo de 30 (trinta) dias à apreciação deste Tribunal, nos termos do art. 262, caput e § 2º, do RI/TCU, e do art. 19, § 3º, da Instrução Normativa TCU 78/2018;
9.3.3. exclua as rubricas judiciais alusivas a planos econômicos dos atuais proventos do interessado, comunicando ao TCU, no prazo de 15 (quinze) dias, as providências adotadas, nos termos dos arts. 262, caput, do Regimento Interno do TCU e 8º, caput, da Resolução-TCU 206/2007;
9.3.4. dê ciência do inteiro teor desta deliberação ao interessado, alertando-o de que o efeito suspensivo proveniente da interposição de eventuais recursos perante o Tribunal não o exime da devolução dos valores percebidos indevidamente após a respectiva notificação, caso esses não sejam providos, devendo encaminhar os comprovantes dessa notificação a esta Corte no prazo de até 30 (trinta) dias;
9.4. encerrar o processo e arquivar os presentes autos.

Concessão de aposentadoria.

Primeira Câmara

3. Interessado: José Aniceto Duarte Costa (XXX.776.304-XX).

13.1. Ministros presentes: Walton Alencar Rodrigues (Presidente), Benjamin Zymler, Bruno Dantas e Vital do Rêgo.
13.2. Ministros-Substitutos presentes: Augusto Sherman Cavalcanti e Weder de Oliveira (Relator).

ACORDAO-COMPLETO-2479737

Acórdão 58/2022 - Primeira Câmara

WEDER DE OLIVEIRA

Em exame, ato inicial de concessão de aposentadoria emitido pelo Instituto Federal de Educação, Ciência e Tecnologia da Paraíba.
Reproduzo, com ajustes de forma, a instrução elaborada pelo auditor da Secretaria de Fiscalização de Pessoal (Sefip) , (peça 5) , com a qual concordou o titular da unidade (peça 6) , bem como contou com a anuência do MP/TCU, representado pela procuradora-geral Cristina Machado da Costa e Silva (peça 7) :
" (...) EXAME TÉCNICO
3.	A aposentadoria em análise foi concedida com base no art. 6º da Emenda Constitucional 41/2003 combinado com o art. 2º da EC 47/2005. Esta Unidade Técnica verificou que houve o atendimento a todos os requisitos de tempo necessários.
4.	Contudo, na ficha financeira e no ato de concessão há rubricas relacionadas a decisões judiciais relativas a planos econômicos.
5.	No âmbito do TCU, é pacífico o entendimento acerca do pagamento de percentuais relativos a planos econômicos. O acórdão paradigmático é o Acórdão 2161/2005-TCU-Plenário (Ministro Walton Alencar Rodrigues) , cujo entendimento é no seguinte sentido:
	a) o pagamento destacado de parcela relativa a decisão judicial que concedeu reajuste relativo a perdas decorrentes de planos econômicos não deve extrapolar a data-base (data de revisão geral de remuneração da categoria) seguinte àquela que serviu de referência ao julgado;
	b) a mencionada parcela tem natureza de antecipação salarial, não se incorporando à remuneração, a menos que expressa determinação contrária conste na decisão judicial;
	c) no caso de expressa determinação judicial de incorporação da parcela, o pagamento deve ser feito na forma de vantagem pessoal nominalmente identificada (VPNI) , em valores fixos, e não percentuais, sujeita exclusivamente aos reajustes gerais do funcionalismo, subtraindo-se as sucessivas incorporações decorrentes de novas estruturas remuneratórias criadas por lei até a absorção integral dessa vantagem.
6.	Vale transcrever trecho do voto condutor do Acórdão 213/2012-TCU-Segunda Câmara (Ministro Augusto Nardes) , que se apoia na jurisprudência do Tribunal Superior do Trabalho:
	É entendimento pacífico desta Corte que os pagamentos dos percentuais relativos a planos econômicos, a exemplo da denominada URV (3,17%) , não se incorporam aos salários em caráter permanente, pois têm natureza de antecipação salarial, sendo devidos somente até a reposição das perdas salariais havidas no ano anterior, o que ocorre na primeira data-base posterior ao gatilho, conforme o Enunciado nº 322 do Tribunal Superior do Trabalho (TST) .
7.	Assim, para verificar a regularidade da parcela, cabe verificar se os reajustes posteriores da remuneração do interessado foram superiores ao valor da parcela. É, portanto, providência desnecessária a realização de diligência para obter cópia da decisão judicial, conforme reconheceu o voto condutor do Acórdão 5352/2009-TCU-Segunda Câmara (Relator Ministro Raimundo Carreiro) . 
8.	Para essa verificação, não é necessário retroagir à data de início do pagamento destacado da parcela. Nos anos 2008 e 2009, inúmeras carreiras foram beneficiadas com reestruturações, criação ou modificação de gratificações que trouxeram aumento significativo de vencimentos.
9.	Assim, as fichas financeiras do Siape juntadas à peça 2 refletem dois momentos da estrutura remuneratória do interessado.
10.	Contudo, verifica-se que não se atendeu plenamente aos requisitos do Acórdão 2161/2005-TCU-Plenário (Relator Ministro Walton Alencar Rodrigues) , visto que, apesar de ter havido reajuste de remuneração superior ao valor da parcela judicial, não houve sua absorção ou a absorção não ocorreu na forma do Acórdão 2161/2005-TCU-Plenário (Relator Ministro Walton Alencar Rodrigues) .
11.	Destarte, é ilegal a continuidade do pagamento das mencionadas parcelas.
12.	Cabe, ainda, observar que não há que se falar em ofensa à coisa julgada, pois 'a coisa julgada é limitada pela situação jurídica sob cuja órbita se configurou' (voto condutor do Acórdão 6739/2010-TCU-Primeira Câmara) .
13.	A supressão do pagamento destacado das parcelas judiciais não caracteriza, portanto, desrespeito à coisa julgada, mas, sim, mera equalização dos vencimentos em face de panorama jurídico posterior.
14.	Cabe, assim, proposta de ilegalidade e recusa de registro dos atos, nos termos do art. 260, § 1º, do Regimento Interno do TCU.
CONCLUSÃO
15.	No tocante à concessão de aposentadoria integrante deste processo, constatou-se que compõem os proventos do ex-servidor parcelas referentes a decisão judicial.
16.	Contudo, é irregular a continuidade do pagamento destacado das referidas parcelas. Conforme a jurisprudência pacífica do TCU, o valor das parcelas já deveria ter sido absorvido pelos reajustes ocorridos nas estruturas remuneratórias do interessado.
17.	Assim, cabe proposta de ilegalidade, recusando-se o registro do ato. Destaque-se que a análise deste processo levou em conta os dispositivos da Resolução TCU 315/2020
18.	Ademais, cabe determinar a cessação dos pagamentos irregulares. 
19.	Quanto aos valores indevidos já pagos, a sua percepção de boa-fé permite a aplicação do Enunciado 106 da Súmula da Jurisprudência do TCU, dispensando-se a devolução.
PROPOSTA DE ENCAMINHAMENTO
20.	Ante o exposto, propõe-se, com base nos arts. 71, inciso III, da Constituição Federal, 1º, inciso V, e 39, inciso II, da Lei 8.443/1992 e 260, § 1º, do Regimento Interno do Tribunal de Contas da União (TCU) :
	a) considerar ilegal e recusar registro ao ato inicial de concessão de aposentadoria a Jose Aniceto Duarte Costa (CPF: XXX.776.304-XX) ;
	b) dispensar a devolução dos valores indevidamente recebidos até a data da ciência pela Unidade Jurisdicionada do acórdão que vier a ser proferido, com base no Enunciado 106 da Súmula da Jurisprudência do TCU;
	c) determinar à unidade jurisdicionada, com base no art. 45 da Lei 8.443/1992 e no art. 4º, inciso I, da Resolução TCU 315/2020, que:
	c.1) cesse os pagamentos decorrentes do ato impugnado, comunicando ao TCU, no prazo de quinze dias, as providências adotadas;
	c.2) emita novo ato, livre da irregularidade apontada, submetendo-o ao TCU no prazo de trinta dias, nos termos dos arts. 262, § 2º, do Regimento Interno do TCU e 19, § 3º, da Instrução Normativa-TCU 78/2018; 
	c.3) informe ao interessado o teor do acórdão que vier a ser prolatado, encaminhando ao TCU, no prazo de trinta dias, comprovante da data de ciência pelo interessado, alertando-o de que o efeito suspensivo proveniente de eventual interposição de recurso junto ao TCU não o exime da devolução dos valores indevidamente percebidos após a notificação, em caso de não provimento desse recurso."
É o relatório.

não há.

Procuradora-Geral Cristina Machado da Costa e Silva.

APOSENTADORIA. ATO INICIAL. PARCELAS JUDICIAIS NÃO ABSORVIDAS. PLANOS ECONÔMICOS. URP. ILEGALIDADE. DETERMINAÇÃO. ARQUIVAMENTO.

APOSENTADORIA (APOS)

Secretaria de Fiscalização de Pessoal (Sefip).

Trata-se de ato inicial de concessão de aposentadoria ao Sr. José Aniceto Duarte Costa emitido pelo Instituto Federal de Educação, Ciência e Tecnologia da Paraíba.
A Secretaria de Fiscalização de Pessoal (Sefip) propõe a ilegalidade do ato, em razão de ter identificado que "na ficha financeira e no ato de concessão, há rubricas relacionadas a decisões judiciais relativas a planos econômicos", "a exemplo da denominada URV (3,17%) ".
A unidade instrutiva argumenta que "é irregular a continuidade do pagamento destacado das referidas parcelas. Conforme a jurisprudência pacífica do TCU, o valor das parcelas já deveria ter sido absorvido pelos reajustes ocorridos nas estruturas remuneratórias do interessado", uma vez que "nos anos 2008 e 2009, inúmeras carreiras foram beneficiadas com reestruturações, criação ou modificação de gratificações que trouxeram aumento significativo de vencimentos", na esteira de acórdão "paradigmático 2.161/2005-TCU-Plenário (Ministro Walton Alencar Rodrigues) , cujo entendimento é no seguinte sentido:
a) o pagamento destacado de parcela relativa a decisão judicial que concedeu reajuste relativo a perdas decorrentes de planos econômicos não deve extrapolar a data-base (data de revisão geral de remuneração da categoria) seguinte àquela que serviu de referência ao julgado; b) a mencionada parcela tem natureza de antecipação salarial, não se incorporando à remuneração, a menos que expressa determinação contrária conste na decisão judicial; c) no caso de expressa determinação judicial de incorporação da parcela, o pagamento deve ser feito na forma de vantagem pessoal nominalmente identificada (VPNI) , em valores fixos, e não percentuais, sujeita exclusivamente aos reajustes gerais do funcionalismo, subtraindo-se as sucessivas incorporações decorrentes de novas estruturas remuneratórias criadas por lei até a absorção integral dessa vantagem".
O Ministério Público de Contas anuiu à proposta da Sefip.
Acompanho as propostas uníssonas, e as incorporo às minhas razões de decidir.
A unidade deve assegurar que os proventos do interessado estejam sendo pagos de forma escorreita, conforme jurisprudência selecionada deste Tribunal sobre a devida absorção das rubricas derivadas de sentença judicial:
"Enunciado: A vantagem assegurada por decisão judicial a servidor em atividade não integra automaticamente os proventos de inatividade ou de pensão, pois a implantação de novas estruturas remuneratórias deve levar à absorção das parcelas concedidas judicialmente." (Jurisprudência selecionada - Acórdão 1382/2015-TCU-Primeira Câmara) .
Nesse sentido, a aposentadoria do Sr. José Aniceto Duarte Costa deve ser julgada pela ilegalidade, com determinação à unidade jurisdicionada para que emita novo ato e exclua as rubricas judiciais dos proventos atuais do interessado.
Considerando que o ato foi enviado a esta Corte de Contas há menos de 5 (cinco) anos, pode ser apreciado sem a necessidade de sua prévia oitiva do interessado, nos termos do Acórdão 587/2011-TCU-Plenário.
Diante do exposto, voto pela aprovação do acórdão que ora submeto à apreciação deste Colegiado.
TCU, Sala das Sessões Ministro Luciano Brandão Alves de Souza, em 24 de novembro de 2020.
Weder de Oliveira 
Relator